臺灣高等法院臺中分院刑事判決　　　　　　　　九十二年度上訴字第九二三號
　　上　訴　人　臺灣臺中地方法院檢察署檢察官
　　被　　　告　辛○○
右上訴人因被告偽造文書等案件，不服臺灣臺中地方法院九十年度訴字第二四九一號
，中華民國九十二年三月二十四日第一審判決（起訴案號：臺灣臺中地方法院檢察署
九十年度偵字第一七八一八號），提起上訴，本院判決如左：
    主　　  文
上訴駁回。
    理  　　由
一、公訴意旨略以：辛○○意圖為自己不法之所有，夥同待查之下手男子，基於詐欺
    之犯意聯絡，自九十年五月初起至五月下旬止，四處收購來路不明之他人身分資
    料，連續前往臺中市○○路二十號十樓之九丑○○所經營之毅盛通訊科技行（以
    下簡稱毅盛通訊行），訛稱已取得當事人吳桂蘭、楊王美英、陳景裕、廖志隆、
    鄭鴻隆、詹梅珠、賴素娟、壬○○、鄭國賢、簡元慶、庚○○、子○○、黃珅澺
    等人（以下簡稱吳桂蘭等十三人）授權委託辦理東信電訊股份有限公司（以下簡
    稱東信公司）行動電話門號請領工作，而未經吳桂蘭等十三人的同意擅自冒用該
    等人員名義申請該東信公司行動電話使用，足生損害於吳桂蘭等十三人，並致丑
    ○○陷於錯誤予以收受辦理請領行動電話，並給與被告辦理每具行動電話成功傭
    金新臺幣（下同）二千五百元及手機一具，詎辛○○取得該行動電話後即將該行
    動電話販賣與不特定人使用，而未依約繳交使用行動電話通訊費用，致該等行動
    電話屆期均因拖欠鉅額通訊費而遭停話，丑○○所經營之毅盛通訊科技行亦因上
    開事故而遭東信公司終止契約並求償前開鉅額通訊費用，經丑○○再度徵信吳桂
    蘭等十三人並無申請行動電話後，始知受騙，因認被告涉有刑法第三百四十九條
    第二項贓物、第二百十六條、第二百十條行使偽造私文書及第三百三十九條第一
    項詐欺取財等罪嫌。
二、公訴人認被告涉犯上開贓物、行使偽造私文書及詐欺取財等罪嫌，無非以告訴人
    盧弈霖指訴被告代辦提出申請之吳桂蘭等十三人之行動電話申請書所留電話資料
    經查詢均係錯誤，且被告無法提供下手年籍資料，有違常情，為其論據。惟按犯
    罪事實，應依證據認定之，無證據不得推定其犯罪事實；不能證明被告犯罪者，
    應諭知無罪之判決，刑事訴訟法第一百五十四條、第三百零一條第一項分別定有
    明文。復按告訴人之告訴係以使被告受刑事訴追為目的，是其陳述是否與事實相
    符，仍應調查其他證據以資審認；而認定不利於被告之事實，須依積極證據，苟
    積極證據不足以為不利被告事實之認定時，即應為有利於被告之認定，更不必有
    何有利之證據；又認定犯罪事實所憑之證據，雖不以直接證據為限，間接證據亦
    包括在內；然無論直接或間接證據，其為訴訟上之證明，須於通常一般之人均不
    致於有所懷疑，而得確信其為真實之程度者，始得據之為有罪之認定，最高法院
    三十年上字第八一六號、五十二年臺上字第一三００號、七十六年臺上字第四九
    八六號著有判例可資參照。
三、訊據被告固坦承經手辦理吳桂蘭等十三人之行動電話申請事宜，惟堅詞否認有何
    贓物、行使偽造私文書及詐欺取財等犯行，辯稱：伊為毅盛通訊行之業務，經辦
    申請門號。本件係東信公司之專案，東信公司為銷售門號而與毅盛通訊行簽約，
    給予優惠，將一批在國內不適用、機型太舊、收訊不好、無人要之手機附送給毅
    盛通訊行，要求幫忙賣門號，一個手機門號可退佣六千元予毅盛通訊行。伊為毅
    盛通訊行經辦此專案，每一個門號由毅盛通訊行給付二千五百元佣金，伊將其中
    二千二百元轉給申請行動電話門號之客戶。另伊有下手幫忙找客源賣門號，伊亦
    同按每個門號二千二百元給付下手，至於該下手與其客戶間如何約定，伊不過問
    。如此伊可就每個門號賺三百元代辦費用。伊只負責收客戶，查看資料是否齊全
    ，填寫資料後，將資料交給毅盛通訊行。客人拿身分證辦理時，伊會詢問是本人
    或是代辦，並請填載切結書表示非冒名辦理。伊有下手乙○○、丙○○、丁○○
    、己○○、甲○○。本案除伊兄黃坤澺是伊經辦外，廖志隆部分不記得係何人轉
    交辦理，其他皆係由下手交付申請，吳桂蘭、楊王美英、簡元慶、庚○○、子○○係由乙○○及其助理丙○○、丁○○等人轉交辦理，鄭國賢、壬○○係由己○○轉交辦理，詹梅珠、賴素娟係由癸○○轉交辦理，鄭鴻隆係由戊○○（綽號黑
    仔）介紹甲○○轉交辦理。伊只是轉交資料，審核由東信公司及毅盛通訊行為之
    ，伊不知道有人冒名申請門號。手機由毅盛通訊行直接交給客戶，伊並不經手，
    只有交ＳＩＭ卡給客戶等語。
四、本案檢察官起訴之被告犯罪事實，不能證明：
　(一)被告代客戶向告訴人盧奕林經營之毅盛通訊行申請東信公司之行動電話門號，賺
    取代辦手續費，只交付客戶ＳＩＭ卡，並不經手手機交付，此業據告訴人於原審
    九十一年一月二十八日審判期日陳稱：「手機未交給客戶，都是只給客戶ＳＩＭ
    卡，因為手機通訊效果不佳、手機體積也很大，大都買到大陸去，每申請一支給
    被告新台幣二千五百元。」等語明確。檢察官起訴意旨以被告冒用吳桂蘭等十三
    人名義申請行動電話，丑○○陷於錯誤而交付手機，被告取得後即販賣與不特定
    人使用云云，顯有誤認。
　(二)告訴人盧奕林於本院到庭陳稱：「我跟東信電信有合約，我是單純受理收件交給
    東信審核，我收到系爭申請資料都是被告拿給我，包括身分證影本及申請書等，
    但均遭到東信退件撤牌，通常我們無法判斷提出申請的身分證之真偽，也無法判
    定是否由本人提出申請。」等語，可見毅盛通訊行僅係代客戶向東信公司申請行
    動電話門號，收件而不從事實質審核。被告代客戶向毅盛通訊行提出申請，屬毅
    盛通訊行之下手，其主觀上認為自己之義務只是收客戶，查看資料是否齊全，並
    轉交資料，至於客戶是否本人申請或是代辦，有切結書可為依據，故而未深究，
    即非全無理由。
　(三)依告訴人所陳，系爭十三件申請案有通過審核，因嗣後客戶未繳費，經東信公司
    重新審查始發現資料有不實之情形，可見此十三件申請案外觀上並無可疑之處。
    本件爭執點在於被告代辦門號申請時是否有如檢察官起訴所指四處收購來路不明
    之他人身分資料冒名申請或明知有冒名申請情事而仍代辦。查：
    (1)黃坤澺部分：
　　　黃坤澺之行動電話門號係經其本人申請，業經證人黃坤澺於原審證稱：「被告
      是我弟弟，他幫我辦了二個門號，我有同意他幫我辦理，是我拿證件給他幫我
      辦的，他給我一支門號二千元，一共給我四千元及二個門號ＳＩＭ卡，沒有拿
      到手機」等語（見原審九十一年一月十七日審判筆錄）。
    (2)鄭國賢、壬○○部分：
　　　鄭國賢之行動電話係經其本人申請，業經證人鄭國賢於原審證稱：「我有委託
      我的朋友壬○○的朋友代辦過東信公司的手機，但是他只給我門號，並未將手
      機交給我，一支給我一千元的代價，我申請二支，所以我一共拿到二千元的代
      價。」等語（見原審九十一年一月十七日審判筆錄）屬實。被告辯稱鄭國賢、
      壬○○二人均係己○○轉交辦理，壬○○、己○○經原審及本院傳、拘均未到
      ，無法查證，惟鄭國賢之申請既屬真實，其所委託之壬○○之友人即不無可能
      同時受壬○○之委託代為申請。至於該友人是否即己○○或係己○○之下手，
      對於鄭國賢、壬○○之申請不生影響
    (3)楊王美英、吳桂蘭部分：
　　　證人楊王美英、吳桂蘭雖均否認親自或委託他人辦理本案之行動電話門號申請
      （見原審囑臺灣臺東地方法院九十一年九月二十六日訊問筆錄），然楊王美英
      之女楊仁桂證稱：「電話是我女兒（林曉珮，容後引述）申請的，帳單來的時
      候，我才知道有申請電話的事，我女兒申請台灣大哥大五支、中華電信二支、
      東信電話二支：：：我發現的時候，我就將九片電話晶片交給我們的管區，當
      初是我女兒以每個門號五百元的代價，拿我的母親即楊王美英的身分證去辦的
      ，我女兒拿到四千五百元，事後我發現的時候，就把四千五百元還給林振華的
      女友『阿如』。」等語（見原審囑託臺灣臺東地方法院九十一年九月二十六日
      訊問筆錄），證人林曉珮證稱：「我是拿我外婆楊王美英的證件去辦東信電訊
      公司的手機，有給我門號，但我沒有去記，是林振華幫我辦的，我一共拿了九
      支號碼，台灣大哥大的五支、東信電訊的二支、中華電信的二支，每支五百元
      ，一共得到四千五百元及九個ＳＩＭ卡，我母親於九十年六、七月間交給我們
      的管區台東縣警察局關山分局瑞源派出所，並將四千五百元交給林振華的朋友
      綽號叫『阿如』的女子。」等語，二人所證互相符合（見原審本院九十一年一
      月十七日審判筆錄）。另證人吳桂蘭亦證稱係伊女兒持伊身分證辦理，共申請
      台灣大哥大門號五個、中華電信門號二個，晶片七片及利潤三千五百元均在伊
      持有中等語。楊王美英、吳桂蘭之行動電話門號堪信係由林振華、「阿如」提
      出申請後輾轉交付被告辦理，可以認定。而提出申請者既係楊王美英、吳桂蘭
      之近親家屬，復能提出其二人之身分證，依社會一般觀念，多被認為係經授權
      。被告經由下手轉交此申請案，所附證件外觀上綜無可疑之處，被告未為實質
      審查，自難查悉。
    (4)詹梅珠、賴素娟部分：
　　　證人詹梅珠、賴素娟固均於原審證稱未申請本案之行動電話門號。惟被告辯稱
      詹梅珠、賴素娟二人之申請係由癸○○所代辦，此並據證人癸○○於原審首次
      訊問時證稱：「（有無幫詹梅珠、賴素娟向東信電訊公司申請手機？）是被告
      拿向東信公司申請手機的申請單給我，我拿去台中市○○路『向日葵泡沫紅茶
      店』給她們簽名的，她們我約認識二、三個月的朋友。她們說缺錢，被告告訴
      我申請門號可以得到一千元的代價，我給她們每人各填寫了二張，申請二個手
　　　機、二個門號，被告給我四千元，我給她們二人一人二千元，並告訴她們只得
      到二千元，拿不到手機，她們寫好後交給我，並都有自己附上身分證影本交給
      我。」（見原審九十一年一月三日審判筆錄）屬實。雖癸○○嗣後於證人詹梅
      珠、賴素娟到庭否認有申請本件行動電話門號後改稱：「（為何前次開庭時稱
      是詹梅珠、賴素娟親自拿證件請你代辦申請手機手續？）不是在庭的證人詹梅
      珠、賴素娟。九十一年一月三日審理時我所言不實在，是被告要我作偽證的，
      我才在上次那樣講。實際上是我當時只填我自己的資料而已，我是填寫中華電
      信的不是東信電訊的，我今天所言才實在」（見原審九十一年一月十七日審判
      筆錄），「九十一年一月三日的證詞是被告叫我這樣講的，並不實在，這二張
      確定不是我拿給被告的，我只有辦台灣大哥大及中華電信的門號，並沒有東信
      的門號」云云（見原審九十一年二月二十一日審判筆錄），然審酌其最初之證
      詞，對於如何招攬代辦申請，可得多少利益，具體而詳細，嗣後因詹梅珠、賴
      素娟否認申請，始改變證詞，顯係唯恐受刑事訴追，自以其最初之證詞為可採
      。癸○○有以詹梅珠、賴素娟二人名義提出申請，可以採信，該申請案所附證
      件外觀上既無何瑕疪，被告未為實質審查，自難查悉有冒名申請情事。
    (5)鄭鴻隆部分：
　　　證人鄭鴻隆固於原審證稱未申請本案之行動電話門號，惟被告辯稱鄭鴻隆之申
      請案係由戊○○（綽號黑仔）介紹甲○○所代辦等語，證人甲○○初於原審傳
      訊時否認認識被告與鄭鴻隆及委託被告代辦申請行動電話門號事，但其承認認
      識戊○○，並表示知其綽號為「小黑」或「黑仔」（見原審九十一年六月十三
      日審判筆錄），經被告當庭對質曾與甲○○見面四次後，證人甲○○又改稱「
      黑仔」曾帶伊去被告烏日家中，見過那一次面，被告有帶伊去中華電信、台灣
      大哥大辦手機，均未辦成，但仍否認有代辦鄭鴻隆之行動電話門號情事。審酌
      被告曾經帶甲○○前往中華電信、台灣大哥大申辦行動電話門號，竟否認認識
      被告，若非心虛，不致如此。被告曾與甲○○有共同之朋友戊○○，復能提供
      甲○○之住居所供查證，稱甲○○係其下手，提供鄭源隆之資料委託代辦本件
      行動電話門號，應屬非虛。鄭鴻隆之申請案既係經甲○○提出，該申請案所附
      證件外觀上復無何瑕疪，被告未為實質審查，自難查悉。
    (6)陳景裕部分：
　　　證人陳景裕固於原審到庭證稱伊身分證曾經連同駕照、行照等文件放置在汽車
      內被竊，伊並未委託被告代辦行動電話門號申請，惟被告於同期日當庭辯稱陳
      景裕之身分證影本係乙○○所交付，據乙○○告知係其下手丙○○所交付後，
      陳景裕當場再證稱：「丙○○我認識，她曾經是我的業務助理，大約在我那裡
      工作約十個月左右，她大約三十多歲左右。我遺失文件資料當天是我將車子放
      在餐廳旁後，與丙○○一起去處理事情，這段時間丙○○均未離開過，她不可
      能拿走我的資料。」（見原審九十一年十二月十一日審判筆錄）依被告提供之
      丙○○出生年月日，與陳景裕之業務助理丙○○年歲相當，應為同一人，不論
      上開陳景裕身分證遭竊是否與丙○○有關，丙○○既擔任陳景裕之業務助理，
      非無機會取得陳景裕之身分證。縱非同一人，證人乙○○於原審證稱有將申請
      本件東信專案行動電信門號可獲佣金之事告訴丙○○，曾為丙○○轉交申請案
      件，丙○○有自行招攬申請人等語（詳後述），雖未承認有轉交陳景裕之身分
      證影本或相關申請資料予被告情事，但因陳景裕已到庭否認提出申請，乙○○
      為規避自己責任，而就關鍵事避重就輕，即非難免。況乙○○自承曾收受被告
      以匯款方式交付之佣金，此並有被告提出之安泰商銀行存入憑條顯示被告曾於
      九十年五月三十一日，將一萬元之金額存入乙○○於上開銀行帳戶內可證，復
      有安泰商業銀行台中分行九十二年一月十七日安中字第三０一七號函一份在卷
      足憑。被告辯稱陳景裕之申請案係丙○○交由乙○○轉交，即非不可採信。被
      告與陳景裕原不相識，乙○○既提出陳景裕之身分證影本，填具之申請書並所
      附證件外觀上復無何瑕疪，被告未為實質審查，自難查悉。
    (7)子○○、簡元慶、「庚○○」部分：
　　　子○○經傳、拘未到，無傱查證有無申請本案之行動電話，簡元慶於原審證稱
      伊身分證曾經遺失，未申請本案行動電話門號，以「庚○○」名義申請者，經
      查其所附身分證號碼之本人為黃澤瑩，證人黃澤瑩於原審到庭證稱不曾改名，
      亦不曾申請本案之行動電話門號（參見本院九十一年十二月十一日審判筆錄）
      。惟被告辯稱，子○○、簡元慶、「庚○○」係由乙○○、丙○○、丁○○等
      人所代辦。證人乙○○於原審證稱，丙○○係伊介紹予被告，丁○○係伊親戚
      ，子○○、簡元慶、「庚○○」之申案係丁○○、丙○○所辦「見原審九十二
      年二月十九日審判筆錄）丁○○、丙○○經傳、拘未到庭，無從查證，惟乙○○之證詞與被告所辯相符，參酌上開被告曾匯一萬元佣金予乙○○之事證，被
      告所辯，堪予採信。子○○部分尚無證據證明有遭冒名申請情事，不僅因事後
      未繳費即為不利被告之認定。簡元慶之申請書及所附證件係乙○○、丙○○、
      丁○○等提出，外觀上既無何瑕疪，被告未為實質審查，自難查悉。「庚○○
      」之身分證影本雖有變造之疑，然既為影本，被告亦難查悉。
    (8)廖志隆部分：
　　　廖志隆於原審證稱並未申請本案行動電話門號，被告陳稱不記得係何人提出廖
      志隆之申請案，致無從查證。惟被告係毅盛東信行外聘之業務員，經辦申請門
      號，除本件東信專案外，並為客戶申請中華電信、台灣大哥大等門號申請，此
      業據告訴人及證人乙○○、癸○○、戊○○等證實，被告經辦之行動電話門號
      申請顯非少數，按人之記憶可因時間、身體健康情況或事件具複雜性等因素而
      有改變或增加其難度，難期記憶內容歷久不衰，本件被告因受理之行動電話申
      辦案相當多，再加上從案發時迄今已有相當時日，被告稱無法逐筆提出原始申
      辦人之資料，尚難究責，自不能逕為不利被告之認定。
五、綜核上情，系爭十三件申請案，有申請人本人委託申請者，有由被告之下手提出
    申請者，其中雖有遭冒名申請情形，然均係被告下手提出，被告與各申請人既不
    相識，且僅就提出之資料為形式審查，對於申請之真實性，自不免因下手之故意
    或過失致有錯誤，但此充其量能認定被告有疏失而已，既無積極證明被告與提出
    之人有犯意聯絡，或明知係冒名申請而仍予收件代辦，不能遽為被告有罪之依據
    。至於告訴人指稱被告經辦之其他門號亦多有不實而遭退件云云，與本案無關，
    不予審究。本件被告之犯罪不能證明，原審諭知被告無罪之判決，於法核無違誤
    ，檢察官之上訴為無理由，應予駁回。
據上論斷，應依刑事訴訟法第三百六十八條，判決如主文。
中      華      民      國　    九十三   年     　五      月   二十八   日
                                    臺灣高等法院臺中分院刑事第九庭
   審判長法　官  陳　筱　珮
                                                法　官  趙　春　碧
                                                法　官  康　應　龍
右正本證明與原本無異。
不得上訴。
                                                書記官  劉　智　文
中      華      民      國　    九十三   年     　五      月    三十一  日
                                                                        Ｉ
